台灣高等法院民事判決　九十一年度重上更(一)字第三○號
　　　上　訴　人　　乙○○
　　　被　上訴人　　甲○○
右當事人間返還借款事件，上訴人對於中華民國八十八年九月二十八日臺灣臺北地方
法院八十八年度重訴字第一一七八號第一審判決提起上訴，經最高法院第一次發回更
審，本院判決如左：
　　　主　　　文
上訴駁回。
第二審及發回前第三審訴訟費用由上訴人負擔。
      事      實
甲、上訴人方面：
壹、聲明：
一、原判決廢棄。
二、被上訴人應給付上訴人新台幣（下同）一千三百零二萬元，及自起訴狀繕本送達
    翌日起至清償日止，按年息百分之五計算之利息。
貳、陳述：除與原審及本院前審判決記載相同者外，補稱略以：
一、關於舉證責任之分配：
    (一)按我國民事訴訟法第二百七十七條規定，當事人主張有利於己之事實者，就其
      事實有舉證責任。然依學者通說，就有爭執之同一事實，一方當事人主張該事
      實存在，就該事實之存在而言既對主張者有利，該方當事者固對該事實之存在
      負有舉證責任；反面言之，他方當事人爭執謂該事實不存在，就該事實之不存
      在既對其有利，則依民事訴訟法第二百七十七條之規定，該主張事實不存在者
      ，亦同負舉證之義務。因之學者乃謂，民事訴訟上舉證責任之真義應係：就有
      爭執之同一事實，訴訟上之兩造當事人各對其主張有利者，負舉證責任，僅當
      事人各盡其舉證責任後，事實至言詞辯論終結時，仍真偽不明者，法院爰將該
      不利益之結果歸於負擔舉證責任分配之一造，而為判決。此時，須承擔不利益
      結果之當事人，即所謂對法律規定之要件事實負舉證責任之一造。
    (二)本件被上訴人對兩造確有如上訴人所主張之資金往來一事，並不爭執，且對於
      上訴人係基於何原因，竟將高達一千三百零二萬元之鉅款以電匯、開立支票兌
      現方式給付予渠之原因及法律關係，均未提出或舉證說明，僅擲拾「舉證責任
      」在上訴人之訴訟技巧，空言否認與上訴人間之借貸關係，依舉證責任分配原
      則，上訴人對於自己主張之事實已盡證明之責後，被上訴人對其抗辯不實並提
      出反對之主張者，亦應負舉證之責（最高法院十八年上字第二八五五號判例參
      照）。
    (三)上訴人於八十七年五月間，因被上訴人之姐於新加坡經商資金週轉困難而陷於
      困窘之境，乃將所持元富證券投資信託股份有限公司之「元富證券基金受益權
      」一千萬元解約出售，變換成現金後借貸與被上訴人，於是在八十七年五月二
      十五日雙方於餐廳見面，上訴人乃出示「元富債券基金受益權單位申購確認書
      」影本，由上訴人於第二頁（即「建弘全家福證券投資信託基金交易確認表」
      影本）背面書立「茲向乙○○先生借款新台幣壹仟萬元整，利息另計」，次由
      被上訴人親自書立「戶名：甲○○00000000000華南商業銀行內湖
      分行活期儲蓄存款」，此亦為被上訴人自認為真正，顯見彼時兩造就借貸之合
      意業已合致無訛，被上訴人對該項資金往來亦不爭執（即承認其收受該筆款項
      ），依民法第四百七十四條之規定，兩造業已成立消費借貸關係甚明，則在被
      上訴人未舉證證明其係依借貸以外之何種法律關係，持有上訴人所給付之金錢
      ，自不得為有利於被上訴人之認定。
二、關於心證之形成：
    (一)按所謂「心證」，乃指審理事實之人因證據作用而引起之傾向，該傾向取決於
      證據之證明力，依證據價值之大小而定，如有相反之證據，則由本證之積極證
      據加之總和，扣除反證消極證據力之總和，其所剩之力稱為「全證據力之決算
      量」，審理事實者之心證，乃依該「決算量」之大小而定其強弱。此類心證之
      強弱可大致區分為以下四種(1)微弱心證（不完全心證）(2)蓋然的心證（大概的
      心證）(3)蓋然的確實心證（積極的強心證、存在的確信）(4)必然的確實心證（
      消極的強心證、不存在之確信）。是依言詞辯論終結時，如決算量獲得極強的
      確實心證時，則待證事實，將可受肯定之判斷，如為消極的確實心證，則將可
      受否定之判斷，如屬微弱心證以下的心證，亦應否定之。又心證已達於蓋然的
      心證時，在民事則可基於事實之概然性，多可符合真實之經驗，亦可肯定待證
      事實之存在，在刑事則須否定之。是在民事事件，解除舉證責任即須有證據之
      優勢，亦即在民事事件上，證據之證明力較為強大，更為可信者，即足以使審
      理事實之人對於爭執之事實認定其存在為更勝於不存在，即達到前開蓋然的心
      證，即為所稱之「證據優勢」或「證據優勢主義」。是在具體事件審理中，若
      兩造所主張之事實及提出之證據，經衡量後對「待證事實」可達到前開所稱蓋
      然之心證時，法院即應為信該當事人所主張之事實為真（台灣台北地方法院八
      十九年度婚字第一三三號判決參照）。
    (二)本件上訴人於訴訟審理中即曾提出下列資料以為佐證：
      1.「元富債券基金受益權單位申購確認書」背面有上訴人書立「茲向乙○○先
        生借款新台幣壹仟萬元整，利息另計」，次由被上訴人親自書立「戶名：甲
        ○○00000000000華南商業銀行內湖分行活期儲蓄存款」，此亦
        為被上訴人自認為真正，此已足證上訴人業已交付被上訴人一千萬元為借款
        之合意。雖被上訴人否認書寫時其上已有「茲向乙○○先生借款新台幣壹仟
        萬元整，利息另計，87.5.25.）之內容，然以被上訴人既已書寫匯款帳號，
        又自原審迄今，均只稱書寫帳號係作匯款用，卻未說明匯款原因為何？更突
        顯其不誠實，依舉證分攤原則，在被上訴人無法說明匯款原因之情形下，顯
        然是為上訴人所稱之借款而書寫並列其帳號、戶名。
      2.證人李聰德已結證稱：「（問：可知乙○○與甲○○之往來？）乙○○之理
        財一向由我處理，大約在八十七年四、五月曾要我將元富證券基金一千萬元
        解約，說是甲○○小姐要向他借錢，（問：解約後如何處理？）依規定，應
        先入董事長（乙○○）戶頭，再依董事長指示匯入甲○○帳號，（看過甲○
        ○之帳號？）有。說是她姐姐急用，要有匯入帳號。」，其所為證詞乃係證
        人李聰德受上訴人之委託，對該一千萬元之處理經過，係屬證人李聰德親自
        見聞及處理事實，核非傳聞證據。
      3.被上訴人稱：「本件借貸未約定利息，被上訴人亦未給付任何利息，已與常
        情有違，且焉有於被上訴人無利息給付之前提下，上訴人仍於半年後持續交
        付一百五十萬、一百五十萬、二萬元之理，反推論本件借貸關係不存在」。
        惟查，此係因兩造當時業感情綿密，已論及婚嫁，豈有男女朋友間就借貸事
        項，於利息為斤斤計較，或無利息即不再借款之理。故係被上訴人之推論違
        背常理，況當時上訴人十分信賴被上訴人，還將新購房屋信託登記在被上訴
        人名下，上訴人自不可能向被上訴人收受利息。
三、就被上訴人所主張經假執行部分之金額為二百萬三千六百零三元不爭執。
、證據：除援用歷審所提證據外，補提律師雜誌第二六七期節本一份為證。
乙、被上訴人方面：
壹、聲明：
一、駁回上訴。
二、上訴人應給付被上訴人二百萬三千六百零三元，暨自九十一年三月一日起至清償
    日止，按年息百分之五計算之利息。
三、前項請求被上訴人願供擔保請准宣告假執行。
貳、陳述：除與原審及本院前審判決記載相同者外，補稱略以：
一、上訴人依據本件之前審判決主文第二項聲請假執行，先後經台灣士林地方法院以
    八十九年執字第五六七二號將債務人所有之坐落台北市○○路○段一五一巷一弄
    二號建物及土地予以拍賣。另經台灣台北地方法院八十九年執助字第五Ｏ六號就
    被上訴人任職於南山人壽保險股份有限公司之薪資予以強制執行被上訴人每月勞
    務報酬之三分之一，自八十九年六月起迄九十年十二月止，經上訴人收取計十七
    萬三千六百零三元。前後二執行案件，上訴人共受領二百萬三千六百零三元。
二、惟上訴人據為聲請強制執行名義之本案判決業經最高法院判決廢棄，本件上訴人
    因假執行所受領之給付即為被上訴人前因假執行而受之損害，依民事訴訟法第三
    百九十五條第二項規定，爰聲明請求如答辯聲明第二項所示之給付。
、證據：聲請調閱臺灣士林地方法院八十九年執字第五六七二號、臺灣臺北地方法
    院八十九年執助字第五Ｏ六號債務人甲○○返還借款強制執行卷（撤回）。
      理      由
一、上訴人起訴主張：被上訴人於民國八十七年五月至同年十一月間先後向伊借款四
    筆，金額各為新台幣（下同）一千萬元、一百五十萬元、一百五十萬元、二萬元
    ，合計為一千三百零二萬元，未約定清償日期，嗣經伊委請律師發函催請被上訴
    人還款，均置之不理。爰依消費借貸法律關係，求為命被上訴人給付伊一千三百
    零二萬元及法定遲延利息之判決等語。
    被上訴人則以：伊與上訴人間並無金錢借貸關係存在，應由上訴人就兩造間有金
    錢借貸之意思表示合致之要件負舉證責任等語，資為抗辯。
二、上訴人主張：伊先後於八十七年五月至同年十一月間匯款四筆予被上訴人，金額
　　各為一千萬元、一百五十萬元、一百五十萬元、二萬元，合計為一千三百零二萬
　　元之事實，業據提出華南商業銀行全行通收存款憑條副根一件、支票三紙及元富
　　証券基金受益權單位買回確認書背面所載匯款資料一件為證（見外置證物袋原證
　　一至原證四、原證六之二及一審證物袋原證六之二），被上訴人對於收受一千三
　　百零二萬元之事實亦不爭執，應堪信其此部分之主張為真實。
    至上訴人主張：上開四筆款項係伊借貸予被上訴人一節，則為被上訴人所否認，
　　查：上訴人主張系爭一千三百零二萬元係基於借貸原因而交付被上訴人，無非係
　　以其提出之前開原證六之二「元富証券基金受益權單位買回確認書」背面上載有
　　上訴人所書「茲向乙○○先生借款新台幣壹仟萬元，利息後計、８７‧５‧２５
　　」等文字，下方則有被上訴人親筆所寫之「戶名：甲○○000000000000華南商業
    銀行內湖分行活期儲蓄存款」等文字，其後上訴人即於八十七年五月二十七日依
    上開帳戶號碼匯款一千萬元予被上訴人為憑，及舉其所僱用之財務經理李聰德之
    證言為據，惟被上訴人抗辯：伊在上開買回確認書背面書寫「戶名：甲○○0000
　　00000000華南商業銀行內湖分行活期儲蓄存款」等字樣時，該書面上方原係空白
　　，並無「茲向乙○○先生借款新台幣壹仟萬元，利息後計、８７‧５‧２５」等
　　文字，不足以證明兩造間有借貸之合意云云，查：上訴人係在被上訴人提供其匯
　　款帳號後，始於翌日向元富證券解約，由元富證券買回該基金受益權，並於八十
　　七年五月二十七日依被上訴人書立之帳號匯款一千萬元予被上訴人，此為兩造所
　　不爭，且上訴人亦已自認上開買回確認書背面所載：「茲向乙○○先生借款新台
　　幣壹仟萬元，利息後計、８７‧５‧２５」等文字，係其事後所寫等情在卷（見
　　本院重上卷八一頁、本院重上更一卷十七頁），準此以觀，被上訴人既僅在前開
　　買回確認書背面先書「戶名：甲○○000000000000華南商業銀行內湖分行活期儲
　　蓄存款」等文字，其後上訴人則於上開買回確認書背面上面空白處自行補載：「
　　茲向乙○○先生借款新台幣壹仟萬元，利息後計、８７‧５‧２５」等字樣，顯
　　然不足以證明兩造間就上開一千萬元有消費借貸意思表示之合致，並進而認定系
　　爭一千萬元部分即為消費借貸之性質，且查證人即上訴人所舉其聘僱之財務經理
　　李聰德於本院前審準備程序中到庭結稱：乙○○之理財一向由我處理，大約在八
　　十七年四、五月曾要我將元富債券基金一千萬元解約，說是甲○○小姐要向他借
　　錢，伊於解約後將款先入乙○○之戶頭，再依乙○○指示匯入甲○○帳號，（法
　　官問：有無其他之匯款給甲○○？）答：就這一次」，（法官問：乙○○除此之
　　外，還有無借甲○○錢？）答：我不清楚」等情在卷 (見本院重上卷七○至七一
　　頁）。按證人為不可代替之證據方法，故須確實在場聞見待證事實，且係就自己
　　之見聞或觀察事實結果所為之陳述，可信為真實者，始有採證之價值。由證人李
　　聰德上開之證言觀之，證人李聰德所證被上訴人向上訴人借用一千萬元部分，既
　　係聽聞自上訴人之轉述，並非在場親自聞見兩造就一千萬元有借貸之合意之待證
　　事實，是以證人李聰德所為證詞即無證據力，自不能憑以認定兩造間就該一千萬
　　元部分有消費借貸之合意，況證人李聰德另證稱：乙○○除此該一千萬元之外，
　　有無借甲○○錢亦表示不清楚，顯見李聰德就上訴人於八十七年十月二日、同年
　　十一月八日、十一月十日陸續交付被上訴人之一百五十萬元、一百五十萬元、二
　　萬元等款項之原委，並不清楚。此外，上訴人亦表示其主張借貸關係之幾筆，並
　　沒有其他證人可以作證等情在卷（見本院重上更一卷三三頁），參以上訴人於本
　　件訴訟中自認：兩造「形同莫逆，並進一步交往」云云（見一審卷五三頁），又
　　曾於刑事偵查中主張其曾於八十七年八月二日將其所購台北巿軍功路一八八巷七
　　號世界山莊十五樓、一樓房地信託登記被上訴人名義；被上訴人復於本院前審抗
　　辯：「當時兩造已論及婚嫁了」等語（見本院重上卷四五、八二頁），足見兩造
　　之間顯有男女間之特殊情誼存在，上訴人始願將上開房地信託登記在被上訴人名
　　下，並在無任何擔保之情形下，先後交付上開四筆金錢共一千三百零二萬元予被
　　上訴人。按請求履行債務之訴，除被告自認原告所主張債權發生原因之事實外，
　　應先由原告就其主張此項事實負舉證之責任，必須證明其為真實後，被告於其抗
　　辯事實，始應負證明之責任，此為舉證責任分擔之原則（最高法院四十三年台上
　　字第三七七號判例參照）。復按當事人主張有金錢借貸關係存在，須就其發生所
　　須具備之特別要件即金錢之交付及借貸意思表示互相一致負舉證之責任，若僅證
　　明有金錢之交付，未證明借貸意思表示互相一致者，尚不能認為有金錢借貸關係
　　存在。準此，本件上訴人提出前開原證一華南商業銀行通收存款憑條副根、原證
　　二至原證四之支票影本各一件，均僅能證明上訴人曾匯款一千三百零二萬元至被
　　上訴人之銀行帳戶或被上訴人曾提示上開支票而已，尚不足以證明兩造間有達成
　　借貸一千三百零二萬元之意思合致，且支票又係無因證券，執票人執有發票人簽
　　發支票並提示兌現之，該執票人與發票人間僅為票據債權人、債務人之關係，並
　　非當然即存有金錢消費借貸關係存在。而匯款或交付支票予他人之原因不止消費
　　借貸一端而已，諸如贈與、合夥、信託、償債、給付買賣價金等均是，非謂被上
　　訴人收受上訴人之上開匯款及交付之支票，其原因關係必為借貸契約。是上訴人
　　雖證明已交付前開四筆金錢共一千三百零二萬元予被上訴人，然被上訴人否認兩
　　造間係消費借貸關係而交付上開金錢，上訴人則迄未能舉證證明兩造間就上開四
　　筆金錢共一千三百零二萬元有消費借貸關係意思表示之合致。依上開說明，被上
　　訴人自無就其抗辯事實負證明之責任。則上訴人主張前開四筆金錢係伊借貸予被
　　上訴人云云，即非有據，被上訴人執為抗辯則屬可取。
    從而上訴人依民法第四百七十八條返還消費借貸款之法律關係，請求被上訴人返
    還一千三百零二萬元並加計法定遲延利息，為無理由，不應准許。上訴人之訴既
    經駁回，其假執行之聲請亦已失所依據，應併予駁回。原審為上訴人敗訴之判決
    並駁回其假執行之聲請，核無違誤，上訴意旨指摘原判決不當，求予廢棄改判，
    為無理由，應予駁回。
    兩造其餘之攻擊防禦方法暨聲明所用之證據，核與本件判決之結果均不生影響，
    已無再予論述之必要，併此敘明。
據上論結，本件上訴為無理由，依民事訴訟法第四百四十九條第一項、第七十八條判
決如主文。
中　　　華　　　民　　　國　　九十一　　年　　　六　　　月   　 五  　　日
                                民事第四庭
                                    審判長法  官　李  瓊  蔭
                                    　　　法  官　張      蘭
                                    　　　法  官　楊  豐  卿
右正本係照原本作成。
如不服本判決，應於收受送達後二十日內向本院提出上訴書狀，其未表明上訴理由者
，應於提出上訴後二十日內向本院補提理由書狀（均須按他造當事人之人數附繕本）
上訴時應提出委任律師或具有律師資格之人之委任狀；委任有律師資格者，另應附具
律師及格證書及釋明委任人與受任人有民事訴訟法第四百六十六條之一第一項但書或
第二項（詳附註）所定關係之釋明文書影本。
中　　　華　　　民　　　國　　九十一　　年　　　六　　　月   　 六  　　日
                                          書記官　殷  丹  妮
附註：
民事訴訟法第四百六十六條之一（第一項、第二項）：
對於第二審判決上訴，上訴人應委任律師為訴訟代理人。但上訴人或其法定代理人具
有律師資格者，不在此限。
上訴人之配偶、三親等內之血親、二親等內之姻親，或上訴人為法人、中央或地方機
關時，其所屬專任人員具有律師資格並經法院認為適當者，亦得為第三審訴訟代理人
。
